【裁判字號】    89,台上,2591
【裁判日期】    890511
【裁判案由】    重利
【裁判全文】
最高法院刑事判決                              八十九年度台上字第二五九一號
    上訴人  臺灣高等法院高雄分院檢察署檢察官
    被  告  乙○○
            甲○○
右上訴人因被告等重利案件，不服台灣高等法院高雄分院中華民國八十七年三月十七
日第二審更審判決（八十六年度上更(一)字第七號，起訴案號：台灣高雄地方法院檢察
署八十四年度偵字第四八五、八一六五號），提起上訴，本院判決如左：
    主  文
原判決撤銷，發回臺灣高等法院高雄分院。
    理  由
本件原判決以公訴意旨略稱：被告乙○○與甲○○二人合資在高雄市苓雅區○○○路
二四三號經營「天使之屋女裝精品店」，並與美國商業銀行松山分行、匯豐銀行高雄
分行及中國信託商業銀行簽約，加入聯合信用卡處理中心之特約店。彼二人因所經營
之女裝店生意不佳，竟共同基於常業之犯意，自民國八十三年八月間起，在報紙上刊
登「信用卡貸款」之廣告，致吳梅菊、王玉真（其夫為楊朝成）、郭俊汾等三人及其
他不特定之人見報後因無經驗或急需用錢，而前往該女裝精品店以刷卡之方式借款。
其方式為被告二人核對借款人之信用卡資料無訛後，即依吳梅菊等人所欲借款之金額
，製作彼等購買服飾、皮件等不實之簽帳單，交由吳梅菊等人簽名，再以刷卡金額百
分之八十五至百分之八十七不等之現款付與吳梅菊等人。因認被告二人均涉犯刑法第
三百四十四條之重利罪嫌等情。惟經審理結果，認為不能證明被告等犯罪，因而將第
一審論處被告等罪刑之判決撤銷，改判諭知被告等均無罪之判決，固非無見。
惟查，按審理事實之法院，對於被告之犯罪證據，應從各方面詳予調查，以期發現真
實，苟非調查之途已窮，而被告之犯罪嫌疑仍屬不能證明，要難遽為無罪之判斷。卷
查被告二人分別於法務部調查局航業海員調查處高雄航業海員調查站（下簡稱高雄海
調站）、檢察官偵查及第一、二審調查審理中均坦承有共同出資二十萬元，刊登借款
廣告，以前述不實刷卡簽帳購買服飾之方法向不特定之人貸放現款，而取得刷卡金額
百分之十三至十五不等之利息朋分等事實（見八十四年度偵字第四八五號偵查卷第四
、五頁第二十一頁反面、一審卷第十八頁、第四十一頁、發回前原審卷第三十頁反面
至第三十五頁反面、原審卷第二十頁反面、第二十九頁）。而證人吳梅菊、郭浚汾、
王玉真、楊朝成於高雄海調站及檢察官偵查中亦均證稱：渠等有依報紙借款廣告打電
話聯絡，而向前來接洽之人，以刷卡簽帳購買服飾之方法，借得刷卡金額百分之八十
六之現款等事實（見八十四年度偵字第八一六五號卷第三頁至第五頁、第九頁至第十
四頁、同年度偵字第四八五號偵查卷第三十六頁反面、第三十七頁），並有高雄海調
站會同警方在上址「天使之屋女裝精品店」內搜索之搜索及扣押筆錄暨扣押清冊各一
份附卷可稽；而該扣押清冊上並記載扣押物品名稱：信用卡借款刷卡額支出帳冊、信
用卡借款廣告收據及廣告證明紙、信用卡借款匯豐銀行簽帳單、結帳單、收據，信用
卡借款中國信託商業銀行簽帳單、結帳單、收據，信用卡借款美國銀行簽帳單、結帳
單、收據等（見八十四年度聲字第五○二號卷第四頁、第五頁）。此外，卷內復有吳
梅菊、王玉真、郭俊汾之簽帳明細表影本各一張及王玉真簽帳單影本二張附卷可稽（
見八十四年度偵字第八一六五號卷第六、七、八、十二、十六頁）。依上觀之，被告
等前揭自白似非毫無佐證。原判決理由雖以證人吳梅菊等人均證稱，渠等係打「00
00000號」電話與不詳姓名男子接洽，嗣至青年一路二四四號「嬅都精品服飾店
」以信用卡向該店負責人貸款，且借款利息均為百分之十四等語。而被告等係在高雄
市苓雅區○○○路二四三號經營「天使之屋女裝精品店」，且渠等刊登借款廣告之聯
絡電話號碼為「0000000、0000000號」，所收取之利息為百分之十三
至十四，與吳梅菊等人所述借款地點、聯絡電話及借款利息均有不同，不得作為犯罪
之證據。此外，復查無任何扣案證物足以佐證，因而認為不能證明被告等犯罪。惟卷
查被告乙○○於發回前原審供稱：「除了他們三人外（指吳梅菊、郭俊汾、楊朝成三
人），還有三、四個人，名字都不清楚」「他們（指吳梅菊、郭俊汾等人）來時都問
得很詳細，我們也有去銀行做徵信，並非他們講的沒有經驗」、「（楊朝成與王玉真
是何關係？）夫妻關係，都是用王玉真的信用卡，有時是王玉真與楊朝成一起來，有
時是王玉真自己一個人來」等語（見發回前原審卷第三十二頁反面）。倘屬無訛，則
乙○○不僅親自與證人吳梅菊、郭俊汾、楊朝成、王玉真等人見面接洽借款事宜，並
曾向銀行調查各該借款人之信用情形，甚且知悉證人楊朝成、王玉真二人係夫妻關係
。則原判決謂證人吳梅菊等人刷卡借款接洽之對象均與被告等無關，即非全無研求餘
地。究竟證人吳梅菊等人是否確曾與被告等見面接洽信用卡借款事宜？於何時在何處
見面？高雄市○○○路二四四號是否確有「嬅都精品服飾店」存在？其負責人為何人
？證人等所打之電話號碼「0000000號」係何人所申請使用？裝設於何地址？
與被告等有無關聯？上述疑點與本件事實真相之發現均有重要之關係，自應深入調查
明白。乃原審對此均未加以調查，亦未傳證人吳梅菊等人到庭當面指認被告等是否即
係與其等接洽刷卡借款之人，遽認渠等刷卡借款均與被告等無關，自嫌速斷。又卷查
證人吳梅菊、王玉真、郭俊汾於高雄海調站訊問時均證稱，渠等刷卡借款利息係依刷
卡金額之八六折計算（即利率百分之十四）等語。而證人楊朝成於檢察官偵訊時則證
稱：「（利息多少？）借一萬元交給我八千五百元，預扣利息一千五百元……大概是
八五折至八七折之間」等語（見八十四年度偵字第四八五號偵查卷第三十八頁），核
與陳建南在高雄海調站所供，渠等係以刷卡金額之八六折或八七折借出現金，暨被告
等在原審所供渠等收取之利息約百分之十三至百分之十五之間（原審筆錄似誤記為百
分之一．三至百分之一．五）等情，並無重大歧異（見同上偵查卷第四頁反面、原審
卷第二十九頁）。原判決理由以證人吳梅菊等人所述之借款利率，與被告等所供收取
之利率不符，而認證人吳梅菊等人所述不足採為證據，亦有不合。再者，原判決理由
雖謂本件查無任何扣案證物足資佐證被告等犯行云云，然卷查八十四年度偵字第八一
六五號偵查卷內附有王玉真之簽帳單影本二張，及王玉真、吳梅菊、郭俊汾之簽帳明
細表各一張（見該卷第六、七、八、十二、十六頁）。上開簽帳刷卡資料是否與被告
等以信用卡刷卡借款予吳梅菊等人有關，而得為本案之佐證？似有提示予被告等及上
開證人加以調查之必要，乃原審對於卷存上開證據資料誤認為不存在，而未予調查審
酌，亦有調查未盡之違誤。此外，原審分別向台灣高雄地方法院檢察署及高雄海調站
函調本件扣押清冊上所記載證物之結果，雖均無所獲。然查被告等既供稱渠等所經營
之「天使之屋女裝精品店」與美國商業銀行松山分行、匯豐銀行高雄分行及中國信託
商業銀行簽約，加入聯合信用卡處理中心之特約店。而依聯合信用卡處理中心特約商
店作業手冊之記載，信用卡簽帳單為一式三聯，第一聯交客戶收執，第二聯由商店自
存，第三聯則由聯合信用卡處理中心存查。則原審縱無法向移送機關或檢察官調得上
開證物資料，尚非不得向聯合信用卡處理中心調取吳梅菊、郭浚汾、王玉真（由楊朝
成代刷卡）等人之信用卡簽帳單第三聯影本，或向與被告等簽約之上開銀行調取被告
等向各該銀行領取信用卡刷卡現金之有關資料以資查證，難謂已無調查之途逕。乃原
審並未向上開金融機關調閱前述相關簽帳資料深入查證，即認為本件已查無證據足以
證明被告等犯罪，遽行判決，其調查證據之能事猶嫌未盡，併有可議。檢察官上訴意
旨指摘原判決不當，尚非全無理由，應認原判決仍有撤銷發回之原因。
據上論結，應依刑事訴訟法第三百九十七條、第四百零一條，判決如主文。
中      華      民      國    八十九    年      五      月      十一    日
                              最高法院刑事第八庭
                                  審判長法官  吳  雄  銘
                                        法官  池  啟  明
                                        法官  石  木  欽
                                        法官  郭  毓  洲
                                        法官  吳  三  龍
      右正本證明與原本無異
                                              書  記  官
中      華      民      國    八十九    年      五      月     十五     日


司法院資訊處製作；財團法人民間司法改革基金會備份。
